臺灣高等法院刑事判決
111年度上訴字第3627號
上  訴  人  臺灣桃園地方檢察署檢察官
被      告  劉雲琪



上列上訴人因被告違反護照條例案件，不服臺灣桃園地方法院11
0年度訴字第195號，中華民國111年6月30日第一審判決（起訴案
號：臺灣桃園地方檢察署109年度偵字第15111號），提起上訴，
本院判決如下：
    主  文
上訴駁回。
    理  由
一、公訴意旨略以：被告劉雲琪（下稱被告）與許禮崧（所涉買
    賣護照犯行，另經原審判決處有期徒刑6月在案）基於買賣
    護照及將護照交付他人以供他人冒名使用之犯意聯絡，由許
    禮崧先於民國106年5月間，將其雙證件及私章交付他人代辦
    護照，後於106年6月13日與張朝欽、阮氏麗秋於楊梅交流道
    旁之麥當勞見面，由張朝欽、阮氏麗秋搭載許禮崧前往桃園
    國際機場與被告會合，許禮崧取得個人護照及機票後搭機前
    往北京開設人頭帳戶，而於106年6月16日返臺入境當日，在
    新北市三重區85度C三重自強店，將其護照交付被告，因而
    獲得新臺幣（下同）1萬元之報酬，足以生損害於主管機關
    對於入出境及護照管理之正確性。嗣因許禮崧所有之護照，
    於107年6月16日遭真實姓名年籍不詳之大陸地區人士變造使
    用，在西班牙馬德里國際機場遭查獲，而悉上情。因認被告
    與許禮崧共同涉犯護照條例第29條第1款買賣護照及同條例
    第31條第1款（起訴書誤載為第2款）將護照交付他人以供他
    人冒名使用等罪嫌。
二、按犯罪事實應依證據認定之，無證據不得認定犯罪事實；不
    能證明被告犯罪者，應諭知無罪之判決，刑事訴訟法第154
    條第2項、第301條第1項分別定有明文。復按犯罪事實之認
    定，應憑證據，如未能發現相當證據，或證據不足以證明，
    自不能以推測或擬制之方法，以為裁判基礎；且認定犯罪事
    實所憑之證據，雖不以直接證據為限，間接證據亦包括在內
    ，然而無論直接證據或間接證據，其為訴訟上之證明，須於
    通常一般之人均不致有所懷疑，而得確信其為真實之程度者
    ，始得據為有罪之認定，倘其證明尚未達到此一程度，而有
    合理之懷疑存在時，即應為有利於被告之認定，更不必有何
    有利之證據。另共同被告具有共犯關係者，雖其證據資料大
    體上具有共通性，共犯所為不利於己之陳述，固得採為其他
    共犯犯罪之證據，然為保障其他共犯之利益，該共犯所為不
    利於己之陳述，除須無瑕疵可指外，且仍應調查其他必要之
    證據，以察其是否與事實相符，不得專憑該項陳述作為其他
    共犯犯罪事實之認定，即尚須以補強證據予以佐證，不可籠
    統為同一之觀察（最高法院100年度台上字第6592號判決意
    旨參照）。又倘法院審理之結果，認為不能證明被告犯罪，
    而為無罪之諭知，即無刑事訴訟法第154條第2項所謂「應依
    證據認定」之犯罪事實存在，故同法第308條前段規定，無
    罪之判決書只須記載主文及理由；而其理由之論敘，僅須與
    卷存證據資料相符，且與經驗法則、論理法則無違即可，所
    使用之證據亦不以具有證據能力者為限，是本院即不再論述
    以下所引相關證據之證據能力。　
三、公訴意旨認被告涉有上開犯行，無非以被告於警詢及偵訊時
    之供述、證人許禮崧、張朝欽、阮氏麗秋於警詢時及證人許
    禮崧於偵訊時之證述，以及外交部領事事務局107年6月25日
    領一字第1075119682號函暨檢附之許禮崧護照資料等，為其
    主要論據。　
四、訊據被告固坦承有於106年6月13日帶團至大陸，團員包含張
    朝欽、阮氏麗秋，後於同年月16日返臺，並將團員帶至85度
    C三重自強店前下車等情，惟堅詞否認有何買賣護照、將護
    照交付他人以供他人冒名使用等犯行，辯稱：伊在106年6月
    13日至同年月16日有帶團去大陸，伊不清楚許禮崧是否是團
    員，因為團員很多，且回臺後，伊沒有向許禮崧拿護照，也
    沒有交1萬元給許禮崧等語。
五、經查：
  ㈠關於被告於106年6月13日，曾帶領許禮崧、張朝欽、阮氏麗
    秋等團員前往大陸北京開設帳戶，並於同年6月16日返臺後
    ，再將許禮崧、張朝欽、阮氏麗秋等團員帶至85度C三重自
    強店等節，業據證人許禮崧於警詢、偵訊及原審審理時、證
    人張朝欽、阮氏麗秋於警詢及原審審理時證述明確，被告亦
    坦認有於上開期間帶團至大陸，及於返臺後帶領團員至85度
    C三重自強店下車等情，復有採證照片、入出境紀錄表等附
    卷可佐（見臺灣新北地方檢察署108年度偵字第25197號卷【
    下稱新北偵卷】二第111、115頁），是此部分事實應堪認定
    。嗣許禮崧所有之護照，於107年6月16日在西班牙馬德里國
    際機場，遭真實姓名年籍不詳之大陸地區人士變造使用而查
    獲等情，有外交部領事事務局107年6月25日領一字第107511
    9682號函暨檢附之外交部領事局獲報護照不法案件彙整表、
    許禮崧之護照申請書、變造後之內頁影本等在卷足稽（見新
    北偵卷二第117至128頁），亦可認屬實。　　
  ㈡就許禮崧所有之護照為何遭他人冒用之原因，證人許禮崧之
    歷次證述如下：
　⒈於警詢時證稱：伊朋友盧廷志問伊想不想賺錢，說去大陸開
    戶頭並賣護照可以賺錢，伊答應後，就由張朝欽、阮氏麗秋
    載伊去機場，並和被告會合，由被告帶伊去大陸，入境臺灣
    後，在85度C三重自強店下車，在車上時就先將護照交給被
    告，並由被告給伊1萬元等語（見新北偵卷二第74至75頁)。
　⒉於偵訊時證稱：盧廷志問伊有沒有缺錢，要不要辦護照，之
    後伊就將護照賣給帶伊去大陸開帳戶之人，帶團的就是被告
    ，當時是在85度C三重自強店，以1萬元賣掉，但不是當天給
    伊錢等語（見臺灣桃園地方檢察署109年度偵字第15111卷【
    下稱桃檢偵卷】第162頁）。
　⒊於原審審理時證稱：伊有在106年6月13日到同年月16日，由
    被告帶團去大陸開戶，回臺灣之後，有在車上將護照交給被
    告，並拿到2,000元報酬等語（見原審110年度訴字第195號
    卷【下稱原審卷】二第213至215頁）。
　⒋觀諸證人許禮崧上開證述，其雖均證稱有於106年6月16日從
    大陸返臺當日將護照交給被告，並自被告處取得報酬等節，
    然就其取得之報酬金額（1萬元或2,000元）及時點（在車上
    或在85度C三重自強店）等關於案情之重要環節，前後顯有
    出入，證詞已見瑕疵。又許禮崧證稱係經盧廷志介紹而知悉
    前往大陸開戶及買賣護照事宜乙節，經檢察官就盧廷志之部
    分偵查後，認盧廷志之犯罪嫌疑不足，而為不起訴處分在案
    ，有臺灣桃園地方檢察署檢察官109年度偵字第15111號不起
    訴處分書在卷可佐（見桃檢偵卷第239至240頁），是許禮崧
    上開證述之真實性，並非無疑；且許禮崧之證詞對被告而言
    既屬共犯之證述，揆諸前開說明，自仍應有其他證據加以補
    強、佐證。
  ㈢卷內其他證據均不足以補強證人許禮崧上開證述之憑信性：
  ⒈證人張朝欽於警詢時證稱：被告是負責帶團去大陸開戶之人
    ，許禮崧也是一起去辦帳戶之人，辦完帳戶回臺灣後，被告
    聯絡車輛接團員至85度C三重自強店下車，當時被告上面的
    老闆有找人拿錢來85度C三重自強店給被告轉發酬勞給伊，
    伊和阮氏麗秋都是領3萬元，但其他人伊不清楚領多少，或
    向誰領，期間未有人詢問伊賣護照之意願，伊本身也沒賣護
    照等語（見新北偵卷二第163至166頁）；證人阮氏麗秋於警
    詢時亦證稱：被告是負責帶團去大陸開戶之人，許禮崧也有
    一起去辦帳戶，這次伊和張朝欽都賺到3萬元，後來到85度C
    三重自強店下車後，有人送錢來，被告有將3萬元交給伊和
    張朝欽，但其他人如何處理伊不知道，期間沒有人徵詢伊賣
    護照之意願，伊也沒有賣護照等語（見新北偵卷二第173至1
    75頁）。是據證人張朝欽、阮氏麗秋上開證述，固可認其等
    有於106年6月16日返臺當日，在85度C三重自強店從被告處
    收受報酬，然張朝欽、阮氏麗秋已自述無人徵詢其等賣護照
    之意願，其等亦未賣護照，卷內復無事證可認其等有將護照
    交予被告或他人之買賣護照行為，堪認張朝欽、阮氏麗秋當
    時取得之款項，應係其等前往大陸辦理開戶之報酬，與買賣
    護照無涉。而被告帶領張朝欽、阮氏麗秋及許禮崧前往大陸
    申辦帳戶之行為，是否另涉不法，雖屬可疑，惟與買賣護照
    究屬二事，不同行為間並無必然關聯，此從張朝欽、阮氏麗
    秋僅有前往大陸開設帳戶，而未為買賣護照行為，即可知悉
    。是尚難以被告係帶團前往大陸開設帳戶之人，且其有交付
    款項予張朝欽、阮氏麗秋等節，即逕認被告亦有參與買賣許
    禮崧護照之犯行。
  ⒉況且證人張朝欽嗣於原審審理時改稱：當日獲得之報酬係由
    不知名之人交付等語（見原審卷二第12頁）；證人阮氏麗秋
    於原審審理時亦改稱：伊獲得之報酬係張朝欽交付，但何人
    交付張朝欽伊不清楚等語（見原審卷二第19頁）。足見證人
    張朝欽、阮氏麗秋嗣均已改稱非由被告處收受報酬，則被告
    究否有於106年6月16日返臺後，在85度C三重自強店交付款
    項或報酬予張朝欽、阮氏麗秋，即有疑問。再參諸證人張朝
    欽於原審審理時證稱：當天伊沒有看到許禮崧把護照交給誰
    ，因為之後就解散了，伊沒有注意等語（見原審卷二第13至
    14頁），而稱其並未目睹許禮崧有將護照交付他人之情事，
    足認證人張朝欽、阮氏麗秋上開證述，實不足作為許禮崧證
    稱有將護照交付被告，並自被告處收受買賣護照報酬等節之
    補強證據。
  ⒊至許禮崧所有之護照嗣雖經他人冒用，業如前述，然此至多
    僅能佐證許禮崧有買賣護照或將護照交付他人以供他人使用
    之行為，無從推認許禮崧之護照即係由被告所收取並輾轉交
    付他人，尚難徒憑此節遽為不利於被告之認定。
　㈣綜上，本案除證人許禮崧上開具有瑕疵之證述外，其餘證人
    張朝欽、阮氏麗秋之證詞或其他卷內事證，均不足以補強許
    禮崧證詞之憑信性，尚難以證人即共犯許禮崧之單一證述，
    遽謂被告有公訴意旨所指收取許禮崧護照並交付報酬1萬元
    予許禮崧等舉措。是依檢察官所舉事證經綜合評價之結果，
    尚未達於通常一般人均不致有所懷疑，而得確信其為真實之
    程度，本院尚無從形成有罪之心證，既不能證明被告確有公
    訴意旨所指之買賣護照、將護照交付他人以供他人冒名使用
    等犯行，揆諸前揭規定及說明，自應為被告無罪之諭知。
六、駁回上訴之理由
　　原審同此見解，而為被告無罪之判決，核無違誤。檢察官上
    訴意旨略以：㈠證人許禮崧與被告間並無嫌隙，又於警詢、
    偵查及原審審理中均一致證稱：伊有於106年6月16日從大陸
    地區返臺當日，將護照交與被告，並自被告處取得報酬等語
    ，而證人張朝欽、阮氏麗秋於警詢及原審審理中亦均證稱：
    有於106年6月16日返臺當日，在85度C三重自強店處收受報
    酬等語，此交付報酬之時間、地點均與許禮崧證述情節大致
    相符，應可作為補強證據；㈡況酌以被告為本案前往大陸地
    區開設銀行帳戶之帶團者，應當知悉此趟行程開團者之目的
    、行程注意事項及團員等情節，卻又於原審審判中辯稱：伊
    有帶團去大陸地區，但不清楚許禮崧是否是團員，伊沒有向
    許禮崧拿護照等語，衡情被告既知悉要帶團員至大陸地區開
    設帳戶，而開設銀行帳戶最重要的即為開戶者之身分，卻又
    辯稱不清楚團員為何人，其辯稱悖於常情而顯無理由，原審
    以前揭理由判決被告無罪，稍嫌速斷等語。然證人許禮崧上
    開證述關於案情之重要環節，前後顯有出入而具有瑕疵，且
    證人張朝欽、阮氏麗秋之證詞或其他卷內事證，均不足以補
    強許禮崧證詞之憑信性，俱已詳述如前；又被告所辯不清楚
    團員為何人等語，縱悖於常情而難以採信，亦無從解免檢察
    官依法應負之舉證責任，而如前所述，檢察官並未盡其舉證
    責任，則依無罪推定及有疑唯利被告之原則，自應諭知被告
    無罪。從而，檢察官之上訴為無理由，應予駁回。
據上論斷，應依刑事訴訟法第368條，判決如主文。
本案經檢察官葉益發提起公訴，檢察官劉哲名提起上訴，檢察官
葉建成到庭執行職務。
中　　華　　民　　國　　111 　年　　11　　月　　8 　　日
                  刑事第四庭    審判長法  官  林柏泓
　　　　　　　　　　　　　　　　　    法  官  錢衍蓁
　　　　　　　　　　　　　　　　　    法  官  吳元曜
以上正本證明與原本無異。
檢察官如不服本判決，應於收受送達後20日內向本院提出上訴書
狀，惟須受刑事妥速審判法第9條限制。其未敘述上訴之理由者
，並得於提起上訴後20日內向本院補提理由書(均須按他造當事
人之人數附繕本)「切勿逕送上級法院」。
刑事妥速審判法第9條：
除前條情形外，第二審法院維持第一審所為無罪判決，提起上訴
之理由，以下列事項為限：
一、判決所適用之法令牴觸憲法。
二、判決違背司法院解釋。
三、判決違背判例。
刑事訴訟法第 377 條至第 379 條、第 393 條第 1 款之規定，
於前項案件之審理，不適用之。

                                      書記官  黃亮潔
中　　華　　民　　國　　111 　年　　11　　月　　8 　　日